臺灣高等法院臺中分院刑事裁定　
111年度毒抗字第880號
抗  告  人  
即  被  告  張裕昌



上列抗告人即被告因聲請強制戒治案件，不服臺灣彰化地方法院
111年度毒聲字第518號中華民國111年8月24日裁定（聲請案號：
臺灣彰化地方檢察署111年度毒偵字第404號、111年度聲戒字第7
4號），提起抗告，本院裁定如下：
    主     文
抗告駁回。
    理     由
一、本件抗告人即被告甲○○（下稱抗告人）之抗告意旨略以：
　㈠因知悉法務部德政於民國110年3月26日修正公告關係「前科
    紀錄與行為表現第一項毒品犯罪相關司法紀錄」計分方式由
    原本每筆10分總分不設上限，修正為每筆5分總分上限為10
    分，「第二項其他犯罪相關紀錄」評分方式由每筆2分總分
    不設上限，修正為總分設上限為10分。
　㈡依刑法第2條第3項所稱「法律有變更不施行保安處分者，應
    免其保安處分之執行情形」，故就抗告人依上述相關修正條
    文之公告，抗告人受觀察勒戒之評分計算分數、總分亦未達
    應受強制戒治處分之標準，復依原審裁定抗告人受強制戒治
    之處分，已與修法後之法規有所牴觸。
　㈢法律乃一個國家全體人民所依之典範，應處於公平、公正之
    原則，不分男女、貴賤、貧富皆應遵循。憲法開宗明義即有
    明訓，故在法律之前應人人平等，並執法者尤為重要，務求
    勿枉勿縱。
　㈣抗告人此次係以傳喚到案方式前來執行觀察勒戒，其本心的
    意願及動機不言可喻，只求給自己一個重新開始的機會，及
    掛念家中有唯一的年邁親人叔叔，至於上手的造景工作，眼
    看即將不告而吹，抗告人無另案、無其他尿液採集的案件，
    僅此單一事件，而其中驗出的一級毒品成分，乃是當天一時
    迷了心思，向買家接手吸了兩口所致，否則從未有一級毒品
    的前科紀錄，而且上次的勒戒離現在已有17年之久。
　㈤眼觀此次同批前去勒戒的十多人中，幾有一半的人勒戒成功
    的條件不在我之上，有另案的、有好幾筆尿液採集的、有通
    緝到案的、有拘提到案的等，不一而足，卻都勒戒成功，讓
    抗告人心有戚戚焉，情何以堪，請求再次審視予以定奪等語
    。　　
二、按觀察、勒戒後，檢察官或少年法院（地方法院少年法庭）
    依據勒戒處所之陳報，認受觀察、勒戒人無繼續施用毒品傾
    向者，應即釋放，並為不起訴之處分或不付審理之裁定；認
    受觀察、勒戒人有繼續施用毒品傾向者，檢察官應聲請法院
    裁定或由少年法院（地方法院少年法庭）裁定令入戒治處所
    強制戒治，其期間為6個月以上，至無繼續強制戒治之必要
    為止，但最長不得逾1年，毒品危害防制條例第20條第2項定
    有明文。次按勒戒處所應注意觀察受觀察、勒戒人在所情形
    ，經醫師研判其有或無繼續施用毒品傾向後，至遲應於觀察
    、勒戒期滿之15日前，陳報該管檢察官或少年法院（庭），
    觀察勒戒處分執行條例第8條第1項亦定有明文。依據上開規
    定，受觀察、勒戒人有無繼續施用毒品之傾向，係由醫師研
    判。而關於有無繼續施用毒品傾向之評估標準，依「有無繼
    續施用毒品傾向評估標準紀錄表」、「有無繼續施用毒品傾
    向評估標準評分說明手冊」，受觀察、勒戒人有無「繼續施
    用毒品傾向」，係依具體個案之臨床實務及相關事證等情綜
    合判定，有其相當之專業依據及標準，且涉及專門醫學，又
    衡酌強制戒治之目的，係為協助施用毒品者戒斷毒品之心癮
    及身癮所為之一種保安處分類型，該評估標準係將與判斷有
    無繼續施用傾向之相關因素加以列舉及量化，適用於每一位
    受觀察、勒戒處分之人，具一致性、普遍性、客觀性，以利
    執法者判定受勒戒人有無繼續施用毒品傾向。
三、經查：
　㈠關於現行有無繼續施用毒品傾向的評估標準，並非完全以受
    勒戒人勒戒後的結果作為依據，勒戒前及勒戒過程中的各種
    情況，亦屬評估的參考項目。依「有無繼續施用毒品傾向評
    估標準說明手冊」規定，係以前科紀錄與行為表現、臨床評
    估、社會穩定度等3個項目合併計算分數，每一大項均有靜
    態因子與動態因子，並以各該因子分數相加，用以評估有無
    繼續施用毒品之傾向。因此，受勒戒人有無「繼續施用毒品
    傾向」，乃是依據具體個案綜合評估判定，具有其專業性及
    客觀標準。又考量強制戒治之目的，是為了協助施用毒品者
    戒斷毒品之心癮及身癮所為的保安處分，而該評估標準乃是
    適用於每一位受觀察、勒戒處分之人，具一致性、普遍性、
    客觀性，如果其評估由形式上觀察，並無分數計算顯然錯誤
    、亦無擅斷或濫權等明顯不當之情事，法院自應予以尊重。
  ㈡本件抗告人因施用第一、二級毒品案件，前經臺灣彰化地方
    檢察署（下稱彰化地檢署）檢察官聲請觀察、勒戒，並經臺
    灣彰化地方法院（下稱彰化地院）以111年度毒聲字第194號
    裁定送觀察、勒戒。而抗告人於110年7月14日入法務部矯正
    署雲林戒治所附設勒戒處所執行觀察、勒戒後，依現行「有
    無繼續施用毒品傾向評估標準紀錄表」，該勒戒處所評分為
    ：⑴前科紀錄與行為表現部分合計為32分（毒品犯罪相關司
    法紀錄「7筆」計10分、首次毒品犯罪年齡為「21至30歲」
    計5分、其他犯罪相關紀錄「5筆」計10分、入所時尿液毒品
    檢驗為「一種毒品反應」計5分，上開4項靜態因子合計為30
    分；所內行為表現之動態因子因持續於所內抽煙經評定為2
    分）；⑵臨床評估部分合計為26分（「有」多重毒品濫用，
    為安非他命、海洛因計10分、「有」合法物質濫用，為菸計
    2分、使用方式為「無注射使用」計0分、使用年數為「超過
    1年」計10分，上開靜態因子合計為22分；精神疾病共病〈含
    反社會人格〉為「無」計0分、臨床綜合評估〈含病識感、動
    機、態度、就醫意願〉評定為「中度」計4分，上開動態因子
    合計為4分）；⑶社會穩定度部分為5分（工作為「全職工作
    」園藝造景，計0分、家人藥物濫用為「無」計0分，上開靜
    態因子合計為0分；入所後家人是否訪視為「無」計5分、出
    所後是否與家人同住則為「是」計0分，上開動態因子合計
    為5分）。以上⑴至⑶部分之總分合計為63分（靜態因子共計5
    2分，動態因子共計11分），經評定為「有繼續施用毒品傾
    向」等情，亦有法務部矯正署雲林看守所111年8月17日雲所
    衛字第11140002850號函及所附之有無繼續施用毒品傾向證
    明書、有無繼續施用毒品傾向評估標準紀錄表在卷可憑（見
    彰化地檢署111年度毒偵字第404號卷）。
四、抗告人雖以前詞提起抗告。然：
　㈠強制戒治之目的，係為協助施用毒品者戒斷毒品之心癮及身
    癮之保安處分，是有無繼續施用毒品傾向，自非抗告人得以
    片面主張，而上開法務部矯正署雲林看守所出具之「有無繼
    續施用毒品傾向證明書」、「有無繼續施用毒品傾向評估標
    準紀錄表」，係該所具相關專業知識經驗之專家於抗告人在
    所執行觀察、勒戒期間，依其本職學識就抗告人之前科紀錄
    及行為表現、臨床評估及社會穩定度等因素所為之綜合判斷
    ，係具有科學驗證所得之結論，且由形式上觀察，並無擅斷
    或濫權等明顯不當之情事，又進行評分之評估人員並非僅有
    醫師，評估項目亦非單據醫師與抗告人會談結果做出判斷，
    相關評估內容業經說明如前，可認該評估標準之設計既有參
    酌專業判斷，並有客觀依據以避免主觀評價占比過重之風險
    ，自得資為判斷抗告人有繼續施用毒品傾向之證明，法院亦
    宜予尊重，況前開各項分數之計算並無錯漏，且係經依前揭
    修正後之評估標準予以評定後，總得分在60分以上，則抗告
    人確有繼續施用毒品之傾向，而達應施以強制戒治之標準。
    本件抗告人謂其受觀察、勒戒之評分計算分數，總分並未達
    應受強制戒治處分之標準，與修法後之法規有所牴觸云云，
    容有誤會。
  ㈡又於司法實務或醫學臨床上，曾有毒品及其他犯罪前科紀錄
    者，反覆性、繼續性再為施用毒品犯行之機率確實較高，因
    此上開評估標準將勒戒人之前科紀錄列為評分項目之一，有
    其專業性考量，且與判斷有無繼續施用傾向具有關聯性，況
    法務部因應法律及實務見解之變動，邀集衛生福利部及學者
    專家研議而於110年3月26日公布修訂後之評估標準，將毒品
    犯罪相關紀錄及其他前科紀錄均定其配分上限為10分，已無
    因前案紀錄比重過高致使其他項目形同虛設之弊，亦無抗告
    人所稱有失公平之情事。至抗告人所舉其他受觀察、勒戒人
    之情形，因個案具體情節不同，自難比附援引而作為本案認
    定依據。
　㈢另抗告意旨其餘所稱個人及家庭因素，非屬抗告人執行觀察
    、勒戒後，是否須繼續執行強制戒治處分所應考量之因素，
    亦不能執為抗告人免除強制戒治處分之理由。至抗告人請求
    再行給予重新評估之機會，以利其自新乙節，查有關強制戒
    治之執行，係屬為協助行為人戒除毒癮之保安處分，實無礙
    於抗告人有意自新之決心，附此敘明。
五、綜上所述，抗告人既經評估認定有繼續施用毒品之傾向，原
    審法院以111年毒聲字第518號裁定令入戒治處所施以強制戒
    治，其期間為6個月以上，至無繼續戒治之必要為止，但最
    長不得逾1年，於法有據。抗告人以前詞提起抗告，並無理
    由，應予駁回。
六、據上論斷，應依刑事訴訟法第412條，裁定如主文。　
中　　華　　民　　國　　111 　年　　9 　　月　　28　　日
            刑事第九庭   審判長法　官　紀  文  勝
                               法　官  姚  勳  昌
                               法　官  紀  佳  良 
以上正本證明與原本無異。
不得再抗告。
　　　　　　　　　　　　       書記官  洪  鴻  權 
　　　　　　　　　　　　　　　 
中　　華　　民　　國　　111 　年　　9 　　月　　28　　日